---
title: "Praktikum 6 Anreg"
author: "Daffa Lukman Wahid Al Jailani"
date: "`r Sys.Date()`"
output: 
  rmdformats::readthedown
---

# Library

```{r, warning = FALSE, message = FALSE}
library(readxl) # untuk membaca data
library(GGally) # untuk menghasilkan matriks hubungan antarpeubah
library(corrplot) # untuk menghasilkan matriks korelasi
library(dplyr) # untuk manipulasi data
library(car) # untuk memeriksa multikolinearitas
library(stargazer) # untuk menampilkan hasil perbandingan regresi
library(lmtest) # untuk uji kehomogenan ragam sisaan dan saling bebas
library(olsrr) # untuk pemeriksaan amatan tidak biasa
```

Data

```{r}
dt <- read_xlsx("C:\\Users\\Lenovo\\Downloads\\Data6 (1).xlsx")
dt # menampilkan data
```

```{r}
str(dt) # menampilkan tipe data setiap peubah
```

```{r}
summary(dt) # menampilkan ringkasan data
```

Data yang digunakan merupakan data 22 kabupaten/kota di Provinsi Nusa Tenggara Timur tahun 2022. Pada analisis ini digunakan Indeks Pembangunan Manusia (IPM) sebagai peubah respon. Peubah penjelas yang digunakan terdiri atas Persentase Penduduk Miskin (PPM), Rata-rata Lama Sekolah (RLS), Persentase Penduduk Buta Huruf (PBH), Produk Domestik Regional Bruto (PDRB), dan Persentase Penduduk yang Menggunakan Kayu Bakar (PKB). Peubah wilayah tidak digunakan dalam pemodelan sehingga dihapus sebelum analisis dilakukan.

```{r}
dt <- select(dt, -Wilayah)
```

# Eksplorasi Data

## Peubah Respon

```{r}
hist(dt$PDRB,
     main = "Sebaran Produk Domestik Regional Bruto",
     xlab = "PDRB")
```

```{r}
boxplot(dt$PDRB,
        main = "Boxplot Produk Domestik Regional Bruto")
```

## Peubah Pennjelas vs Peubah Respon

### IPM 

```{r}
plot(dt$IPM, dt$PDRB)
```

Hubungan antara IPM dan PDRB cenderung positif. Daerah dengan kualitas pembangunan manusia yang lebih baik umumnya memiliki aktivitas ekonomi yang lebih tinggi.

### RLS

```{r}
plot(dt$RLS, dt$PDRB)
```

Nilai rata-rata lama sekolah menunjukkan kecenderungan hubungan positif terhadap PDRB meskipun terdapat beberapa pengamatan yang cukup jauh dari pola umum.

### TPT

```{r}
plot(dt$PBH, dt$PPM)
```

Hubungan linearitas tampak antara peubah PBH dan PPM, tidak ada amatan dengan nilai yang jauh dari amatan lainnya

### PBH

```{r}
plot(dt$PBH, dt$PDRB)
```

Persentase buta huruf memiliki kecenderungan hubungan negatif terhadap PDRB. Semakin tinggi persentase buta huruf, nilai PDRB cenderung menurun.

# PKB

```{r}
plot(dt$PKB, dt$PDRB)
```

Penggunaan kayu bakar menunjukkan hubungan negatif terhadap PDRB. Daerah dengan persentase penggunaan kayu bakar yang tinggi cenderung memiliki tingkat aktivitas ekonomi yang lebih rendah.

## Korelasi

```{r}
ggpairs(dt,
        upper=list(continuous=wrap("cor",size=3)),
        title="Matriks Scatterplot")
```

```{r}
cor_matrix <- cor(dt)

corrplot(cor_matrix,
         method="color",
         type="lower",
         addCoef.col="black",
         tl.col="black")
```


Berdasarkan matriks korelasi terlihat bahwa PDRB mempunyai hubungan positif dengan IPM dan RLS, sedangkan hubungan negatif terlihat dengan PPM, PBH, dan PKB. Selain itu terdapat beberapa pasangan peubah penjelas yang memiliki korelasi cukup tinggi sehingga perlu dilakukan pemeriksaan multikolinearitas sebelum membangun model regresi.

# Pemodelan

```{r}
model1 <- lm(PDRB ~ PPM + IPM + RLS + PBH + PKB,
             data = dt)

summary(model1)
```


Persamaan yang terbentuk adalah
$$\hat{PPM}=-19893.52
+120.84PPM
+280.49IPM
+2960.68RLS
+438.52PBH
-192.76PKB$$

Berdasarkan hasil pemodelan regresi, diperoleh bahwa model secara keseluruhan signifikan pada taraf nyata 5%, yang ditunjukkan oleh nilai p-value uji F sebesar 1,371 × 10⁻⁷ (< 0,05). Hal ini menunjukkan bahwa terdapat paling sedikit satu peubah penjelas yang berpengaruh terhadap Produk Domestik Regional Bruto (PDRB). Secara parsial, peubah Rata-rata Lama Sekolah (RLS) dan Persentase Penduduk yang Menggunakan Kayu Bakar (PKB) berpengaruh signifikan terhadap PDRB karena memiliki p-value masing-masing sebesar 0,0251 dan 0,0046. Sementara itu, peubah PPM, IPM, dan PBH belum menunjukkan pengaruh yang signifikan pada taraf nyata 5%. Nilai Adjusted R² sebesar 0,8736 menunjukkan bahwa sekitar 87,36% variasi PDRB dapat dijelaskan oleh peubah-peubah dalam model, sedangkan sisanya dipengaruhi oleh faktor lain yang tidak dimasukkan ke dalam model.

# Pemeriksaan Multikolinearitas

## Perubahan Peubah

```{r}
mod1 <- lm(PDRB ~ PPM, data=dt)

mod2 <- lm(PDRB ~ PPM + IPM, data=dt)

mod3 <- lm(PDRB ~ PPM + IPM + RLS, data=dt)

mod4 <- lm(PDRB ~ PPM + IPM + RLS + PBH,
           data=dt)

mod5 <- lm(PDRB ~ PPM + IPM + RLS + PBH + PKB,
           data=dt)
```

Terdapat perubahan tanda arah korelasi pada peubah RLS dan PDRB, perubahan dugaan parameter juga cukup besar ketika ditambahkan peubah lainnya. Hasil ini mengindikasi adanya permasalahan dalam model.

## Perubahan Banyak Data

```{r}
mod5_1 <- lm(PDRB ~ PPM + IPM + RLS + PBH + PKB,
             data = dt[1:15,])

stargazer(summary(mod5)$coefficients,
          summary(mod5_1)$coefficients,
          type = "text",
          font.size = "small")
```

Dugaan koefisien pada beberapa peubah mengalami perubahan ketika jumlah amatan dikurangi. Hal ini menunjukkan bahwa model cukup sensitif terhadap perubahan data sehingga diperlukan pemeriksaan multikolinearitas dan diagnostik model lebih lanjut.

## Akar Ciri

```{r}
## Akar Ciri

x <- dt %>% select(PPM, IPM, RLS, PBH, PKB)

r <- cor(x)

(ev <- eigen(r)$values)
```

```{r}
# Simultan
if ((max(ev) / min(ev)) <= 100) {
  cat("Tidak ada multikolinearitas\n")
} else if ((max(ev) / min(ev)) > 100 & (max(ev) / min(ev)) <= 1000) {
  cat("Ada multikolinearitas yang lemah\n")
} else {
  cat("Ada multikolinearitas yang kuat\n")
}
```

```{r}
# Parsial
if (all((max(ev) / ev) <= 1000)) {
  cat("Tidak ada multikolinearitas\n")
} else {
  cat("Ada multikolinearitas pada peubah penjelas ke:", which((max(ev) / ev) > 1000), "\n")
}
```

## Nilai VIF

```{r}
vif(model1)
```

Seluruh nilai VIF pada model hasil reduksi berada di bawah 10 sehingga tidak terdapat indikasi multikolinearitas yang kuat. Oleh karena itu model hasil reduksi dinilai lebih baik dibandingkan model awal.

# Pemodelan Penyisihan Peubah

```{r}
model2 <- lm(PPM ~ IPM + PBH + PDRB + PKB, data = dt)
summary(model2)
```

Persamaan yang terbentuk adalah

$$\hat{PPM}=2.4478−0.2701IPM+0.5673PBH+0.0007PDRB+0.3404PKB$$

Pada ringkasan model ini dapat dilihat bahwa secara simultan minimal ada satu peubah penjelas yang berpengaruh signifikan terhadap PPM. Hal tersebut selaras karena terdapat dugaan parameter yang signifikan pada taraf nyata 5%, yaitu peubah PKB. Peubah PDRB mengalami perubahan tanda dalam dugaan parameternya jika dibandingkan dengan arah korelasi, sehingga mengindikasi ada permasalahan dalam model.

## Nilai VIF

```{r}
vif(model2)
```

Model hasil reduksi peubah menunjukkan bahwa nilai VIF < 10 sehingga dinyatakan tidak terjadi multikolinearitas. Namun masih ada peubah yang mengalami perubahan tanda arah korelasi. Artinya ada permasalahan lain yang mungkin belum tertangani, perlu dilakuan uji asumsi dan pemeriksaan pencilan, leverage, dan amatan berpengaruh

# Pengujian Asumsi

## Eksplorasi Grafik

### Plot Sisaan vs Y duga

```{r}
plot(model2,1) 
```

Titik-titik residual menyebar di sekitar garis horizontal nol tanpa pola tertentu. Meskipun demikian masih terlihat sedikit perubahan lebar sebaran residual sehingga asumsi homogenitas ragam perlu dipastikan melalui pengujian formal.

### Plot Sisaan vs Urutan

```{r}
plot(
  x = seq_along(model2$residuals),
  y = model2$residuals,
  type = "b",
  xlab = "Observation",
  ylab = "Residuals"
)
```

Sebaran residual berdasarkan urutan pengamatan tidak membentuk pola yang jelas sehingga tidak terdapat indikasi ketergantungan antar residual.

### QQ plot

```{r}
plot(model2,2)
```

Sebagian besar titik berada di sekitar garis diagonal meskipun terdapat sedikit penyimpangan pada bagian ekor. Secara visual asumsi normalitas residual masih cukup terpenuhi.

## Uji Formal

### Nilai harapan sisaan sama dengan nol

```{r}
t.test(model2$residuals,mu = 0,conf.level = 0.95)
```

Karena nilai p-value lebih besar dari 0,05 maka rata-rata residual tidak berbeda nyata dari nol. Dengan demikian asumsi nilai harapan residual sama dengan nol dapat diterima.

### Ragam sisaan homogen

```{r}
bptest(model2)
```

Nilai p-value yang lebih besar dari 0,05 menunjukkan bahwa varians residual bersifat homogen sehingga tidak terdapat indikasi heteroskedastisitas.

### Sisaan saling bebas

```{r}
dwtest(model2)
```

Berdasarkan uji Durbin-Watson diperoleh p-value lebih besar dari 0,05 sehingga residual dapat dianggap saling bebas.

### Normalitas Sisaan

```{r}
shapiro.test(model2$residuals)
```

Nilai p-value yang melebihi taraf nyata 5% menunjukkan bahwa residual mengikuti distribusi normal.

# Pemeriksaan Amatan Tidak Biasa

```{r}
#fungsi
ri_stud <- rstudent(model2)
ri_stan <- rstandard(model2)
hii_fungsi <- hatvalues(model2)

#manual
X <- model.matrix(model2)
X_inv_xt <- X %*% solve(t(X) %*% X) %*% t(X)
hii_manual <- diag(X_inv_xt)
anova_model <- anova(model2)
s <- sqrt(anova_model["Residuals", "Mean Sq"])
ei <- model2$residuals
ri_manual <- ei/(s*sqrt(1-hii_manual))

nilai <- data.frame(ri_stud, ri_stan, ri_manual, hii_fungsi, hii_manual)
nilai
```

## Pencilan

```{r}
for (i in 1:dim(nilai)[1]){
  absri <- abs(nilai[,2])
  pencilan <- which(absri > 2)
}
pencilan
```

Amatan ke-11 dan 16 terdeteksi sebagai pencilan

## Leverage

```{r}
n <- dim(dt)[1]
p <- length(model2$coefficients)

for (i in 1:dim(nilai)[1]){
  cutoff <- 2*p/n
  titik_leverage <- which(hii_fungsi > cutoff)
}
titik_leverage
```

Amatan ke-22 terdeteksi sebagai titik leverage

```{r}
ols_plot_resid_lev(model2)
```

Plot yang terbentuk dari fungsi `ols_plot_resid_lev()` menyatakan bahwa amatan ke-12 juga termasuk sebagai pencilan/outlier. Hal ini dikarenakan perbedaan rumusan yang dipakai pada `rstandard()` dan `rstudent()`. Jika diperhatikan dengan seksama, nilai rii menggunakan fungsi `rstandard()` pada amatan ke-12 mencapai nilai 1.96 yang memang dekat dengan 2 sehingga dapat dijadikan perhatian juga

## Amatan Berpengaruh

### Jarak Cook

```{r}
di <- cooks.distance(model2)
f <- qf(0.05,p,n-p, lower.tail = F)
data.frame(di, di>f)
```

```{r}
cooks_crit = f
model_cooks <- cooks.distance(model2)
df <- data.frame(obs = names(model_cooks),
                 cooks = model_cooks)
ggplot(df, aes(y = cooks, x = obs)) +
  geom_point() +
  geom_hline(yintercept = cooks_crit, linetype="dashed") +
  labs(title = "Cook's Distance",
       subtitle = "Influential Observation ",
       x = "Observation Number",
       y = "Cook's")
```

Pemeriksaan amatan berpengaruh dengan jarak cook tidak dihasilkan nilai yang melebihi ambang batas

### DFBETAS

```{r}
ols_plot_dfbetas(model2)
```

Hasil DFBETAS akan menunjukkan pengaruh observasi terhadap setiap koefisien regresi, sehingga ada output untuk setiap parameter regresi. DFBETAS mengukur seberapa besar koefisien regresi berubah jika suatu observasi dihapus dari model.

### DFFITS

```{r}
ols_plot_dffits(model2)
```

Hasil DFFITS menunjukkan pengaruh observasi terhadap nilai prediksi Y, sehingga hanya menghasilkan satu output. DFFITS mengukur seberapa besar nilai prediksi $\hat{Y}_i$ berubah jika suatu observasi dihapus dari model, sehingga lebih tepat digunakan jika ingin melihat pengaruh observasi terhadap hasil model secara keseluruhan

```{r}
DFFITSi <- dffits(model2)

amatan_berpengaruh <- vector("list", dim(nilai)[1])
for (i in 1:dim(nilai)[1]) {
  cutoff <- 2 * sqrt((p / n))
  amatan_berpengaruh[[i]] <- which(abs(DFFITSi) > cutoff)
}
berpengaruh <- unlist(amatan_berpengaruh)
amatan_berpengaruh <- sort(unique(berpengaruh))
amatan_berpengaruh
```

Amatan ke-12 dan 21 termasuk amatan berpengaruh sehingga sangat riskan jika disisihkan. Perlu ditelusuri lebih lanjut

# Pemodelan Penyisihan Amatan

```{r}
# gunakan peubah penjelas yang sudah diseleksi

dt1 <- dt %>% slice(-12)
model3 <- lm(PPM ~ IPM + PBH + PDRB + PKB, dt1)

dt2 <- dt %>% slice(-21)
model4 <- lm(PPM ~ IPM + PBH + PDRB + PKB, dt2)

dt3 <- dt %>% slice(-22)
model5 <- lm(PPM ~ IPM + PBH + PDRB + PKB, dt3)

dt4 <- dt %>% slice(-c(12, 21))
model6 <- lm(PPM ~ IPM + PBH + PDRB + PKB, dt4)

dt5 <- dt %>% slice(-c(12, 22))
model7 <- lm(PPM ~ IPM + PBH + PDRB + PKB, dt5)

dt6 <- dt %>% slice(-c(21, 22))
model8 <- lm(PPM ~ IPM + PBH + PDRB + PKB, dt6)

dt7 <- dt %>% slice(-c(12, 21, 22))
model9 <- lm(PPM ~ IPM + PBH + PDRB + PKB, dt7)
```

```{r}
get_metrics <- function(model) {
  adj_r2 <- summary(model)$adj.r.squared
  sse <- sum(model$residuals^2)
  return(c(adj_r2, sse))
}

model_metrics <- data.frame(
  Model = c("Model 2", "Model 3", "Model 4", "Model 5", "Model 6",
            "Model 7", "Model 8", "Model 9"),
  Adjusted_R2 = sapply(list(model2, model3, model4, model5, 
                            model6, model7, model8, model9), 
                       function(m) get_metrics(m)[1]),
  SSE = sapply(list(model2, model3, model4, model5, 
                    model6, model7, model8, model9), 
               function(m) get_metrics(m)[2])
)

print(model_metrics)
```

Berdasarkan hasil perbandingan tersebut, didapatkan bahwa model 4 yang menyisihkan amatan ke-21 memiliki nilai adjusted R square terbesar tetapi bukan SSE yang terkecil. SSE terkecil terdapat pada model 9 yang menyisihkan amatan ke-12, 21, dan 22

```{r}
stargazer(model2, model4, model9, type = "text", font.size = "small",
          report = "vc*p")
```

